臺灣高等法院民事判決　九十三年度上易字第二六九號
　　上　訴　人　彩虹建設股份有限公司
　　法定代理人　鄭順仁
　　訴訟代理人　黃美雲
　　被上訴人　　乙○○
　　　　　　　　甲○○
　　共　　　同
　　訴訟代理人　郭明娟
右當事人間請求損害賠償事件，上訴人對於中華民國九十二年十二月三十一日臺灣士
林地方法院九十二年度訴字第一四二九號第一審判決提起上訴，經本院於中華民國九
十三年八月三日言詞辯論終結，判決如左：
    主      文
上訴駁回。
第二審訴訟費用由上訴人負擔。
    事實及理由
一、按訴訟中有犯罪嫌疑牽涉其裁判者，法院得在刑事訴訟終結前，以裁定停止訴訟
    程序，民事訴訟法第一百八十三條定有明文。所謂訴訟中有犯罪嫌疑牽涉其裁判
    ，係指在民事訴訟繫屬中，當事人或第三人涉有犯罪嫌疑，足以影響民事訴訟之
    裁判，非俟刑事訴訟解決，民事法院即無從或難於判斷者而言，故法院依該條規
    定裁定停止訴訟程序，須其訴訟有上開情形時，始得為之（最高法院四十三年台
    抗字第九五號、七十九年台抗字第二一八號判例意旨參照）。本件上訴人主張被
    上訴人之訴訟代理人郭明娟及其配偶因本件工程糾紛（詳如後述）詐欺上訴人，
    涉有犯罪嫌疑，而聲請本院依上開規定處理等語（見本院卷第三六、四一頁），
    經查被上訴人之訴訟代理人郭明娟及其配偶是否涉有詐欺罪嫌，核與本件上訴人
    請求被上訴人賠償損害之裁判不生影響（詳如後述），是依上開說明，尚不構成
    得裁定停止訴訟程序之要件。又依民事訴訟法第六十八條第一項規定，訴訟代理
    人原則上應委任律師為之，但經審判長許可者，亦得委任非律師為訴訟代理人。
    查被上訴人委任之訴訟代理人郭明娟雖非律師，然業經本院許可其得代理被上訴
    人遂行本件訴訟，又縱該訴訟代理人業經上訴人提起告訴，而正由檢察官偵查是
    否確有上訴人所指詐欺行為，亦非當然不得於本件訴訟為被上訴人之訴訟代理人
    ，是上訴人據以聲請本院禁止郭明娟為被上訴人之訴訟代理人，尚屬無據，不應
    准許，合先敘明。
二、上訴人主張：訴外人日日春農業股份有限公司（下稱日日春公司）於民國（下同
    ）八十六年八月九日與上訴人簽訂初期作業合約，約定以總價新台幣（下同）一
    百萬元，由上訴人負責施作日日春公司位於台北市○○○路○段二十七號三樓辦
    公室（下稱系爭辦公室）之室內設計及裝修工程，訴外人日日春公司已給付三十
    萬元予上訴人，然尚欠七十萬元工程款迄未給付。詎訴外人日日春公司因無法經
    營而搬離上開辦公室，更於九十二年四月間解散，侵害上訴人之權利甚鉅。經查
    被上訴人乙○○違法充當訴外人日日春公司之人頭負責人，被上訴人甲○○係日
    日春公司之監察人，疏於行使監察權查核該公司帳目，致上訴人之上開七十萬元
    工程款無法獲償，對於上訴人自應負共同侵權行為之連帶賠償責任，爰依民法第
    一百八十四條第一項前段、第一百八十五條規定，請求被上訴人連帶給付上訴人
    七十萬元，並加付法定遲延利息等語。原審為上訴人敗訴之判決，上訴人不服，
    提起上訴，聲明：(一)原判決廢棄。(二)被上訴人應連帶賠償上訴人七十萬元及自起
    訴狀繕本送達翌日起按週年利率百分之五計算之利息。
三、被上訴人則以：訴外人日日春公司於八十六年九月一日與上訴人簽訂室內設計工
    程承攬契約，由上訴人承作系爭辦公室室內裝修工程，惟上訴人對於工程進行之
    控管相當粗糙，品質與竣工日期均無法符合契約之要求，訴外人日日春公司不得
    已乃於八十六年十月二十三日解除契約。被上訴人乙○○、甲○○雖曾分別擔任
    訴外人日日春公司之負責人及監察人，然彼等二人既未於系爭契約或任何相關文
    件承諾就上開工程款負連帶保証責任，亦未對上訴人為任何侵權行為，上訴人請
    求被上訴人連帶賠償損害，為無理由等語，資為抗辯。原審為被上訴人勝訴之判
    決，被上訴人對於上訴人之上訴則聲明駁回上訴。
四、按因故意或過失，不法侵害他人之權利者，負損害賠償責任；故意以背於善良風
    俗之方法，加損害於他人者亦同；違反保護他人之法律，致生損害於他人者，負
    賠償責任；但能證明其行為無過失者，不在此限，民法第一百八十四條定有明文
    。則依上開規定，侵權行為損害賠償之債，須以有損害之發生、有責原因之事實
    及二者間具有相當因果關係為成立要件，故原告所主張損害賠償之債，如不合於
    此項成立要件者，即難謂有損害賠償請求權存在。又所謂相當因果關係，係指依
    經驗法則，綜合行為當時所存在之一切事實，為客觀之事後審查，認為在一般情
    形上，有此環境，有此行為之同一條件，均發生同一之結果者，則該條件即為發
    生結果之相當條件，行為與結果即有相當之因果關係。反之，若在一般情形上，
    有此同一條件存在，而依客觀之審查，認為不必皆發生此結果者，則該條件與結
    果並不相當，不過為偶然之事實而已，其行為與結果間即無相當因果關係。
五、查上訴人與訴外人日日春公司於八十六年八月九日簽訂初期作業合約，約定由上
    訴人承作系爭辦公室之整體室內裝修工程，總價一百萬元，嗣又於同年九月一日
    簽訂整體裝修工程合約書，約定工程總價一百零九萬元，訴外人日日春公司並已
    給付三十萬元予上訴人等情，為兩造所不爭執，並有初期作業合約、支票、室內
    度訴字第三０二八號卷第十、十一、三四至四０頁），堪信為真正。又被上訴人
    主張訴外人日日春公司已於八十六年十月二十三日解除上開工程承攬契約之事實
    ，並提出上訴人不爭執其為真正之協議書為證（見上開九十二年度訴字第三０二
    八號卷第四一、四二、四六頁，本院卷第三五頁），而依該協議書記載：「民國
    八十六年九月一日甲（即訴外人日日春公司）乙（即上訴人）雙方所訂合約，雙
    方同意自即日起解約，乙方留存於甲方處所物品訂於民國八十六年十月二十四日
    前移走，否則甲方可自行處理，乙方絕無異議，甲方應付乙方三十一萬五千三百
    元，甲方已付三十萬元，餘一萬五千三百元俟乙方開付甲方統一發票後給付。但
    金額與工程細項、物品另議」，上訴人乃據以主張其與訴外人日日春公司所解除
    者為八十六年九月一日所訂整體裝修工程合約，就八十六年八月九日簽訂之初期
    作業合約尚屬有效存在，被上訴人仍有給付工款尾款義務。可見上訴人未獲給付
    七十萬元工程尾款，乃係肇因於上訴人與訴外人日日春公司就其工程承攬契約是
    否仍有效存續所生紛爭。又查，被上訴人乙○○、甲○○分別登記為訴外人日日
    春公司之董事長、監察人，及訴外人日日春公司已登記解散之事實，為兩造所不
    爭執，並有公司登記資料、公司基本資料查詢表、公司變更登記事項卡等件在卷
    為憑（見上開九十二年度訴字第三０二八號卷第十三至十五、四九至五一），亦
    堪採信。惟上訴人主張被上訴人乙○○實際上係訴外人日日春公司之人頭負責人
    ，被上訴人甲○○怠於行使監察人職務之事實縱然屬實，然依一般經驗法則，尚
    難認：上訴人因與訴外人日日春公司發生上開工程承攬糾紛致未獲給付工程尾款
    之結果，係因被上訴人乙○○為訴外人日日春公司人頭負責人及被上訴人甲○○
    怠於行使監察人職務所致；倘被上訴人乙○○非為訴外人日日春公司人頭負責人
    及被上訴人甲○○確實行使監察人職務，則上訴人必能獲償本件工程尾款。是依
    前揭說明，上訴人未獲訴外人日日春公司給付工程尾款之結果核與被上訴人乙○
    ○充作訴外人日日春公司人頭負責人及被上訴人甲○○怠於行使監察人職務，二
    者間並無相當因果關係存在。從而，上訴人依侵權行為之法律關係請求被上訴人
    連帶賠償七十萬元並加付法定遲延利息，於法尚有未合，不應准許。原審為上訴
    人敗訴之判決，核無不合，上訴意旨指摘原判決不當，求予廢棄改判，為無理由
    ，不應准許。
六、上訴人聲請調查八十三年間出資購買訴外人日日春公司之「人」或「鬼」，以查
    明訴外人日日春公司實際負責人一節，本院無從調查。又上訴人聲請調查：(一)被
    上訴人何時開始行使公司法第三百二十七條、第二百十九、第二百二十條規定，
    (二)訴外人日日春公司於九十二年三月二十五日所召集之股東臨時會在何地舉行、
    當日訴外人蔡健雄人在何處，(三)被上訴人甲○○與其配偶劉國菁出資參與訴外人
    百麗公司經營情形，(四)訴外人日日春公司於九十一年十一月二十七日後之會議室
    處所，(五)被上訴人乙○○習慣將身分借予訴外人等事項，核與本件訴訟爭點無關
    ，無調查之必要，爰均不予調查。又本件事證已臻明確，兩造其餘攻擊防禦方法
    核與本件訴訟結果無涉，爰不予逐一論述，均併此敘明。
七、據上論結，本件上訴為無理由，依民事訴訟法第四百四十九條第一項、第七十八
    條，判決如主文。
中　　　華　　　民　　　國　　九十三　　年　　　八　　　月　　　十七　　日
                                    民事第五庭
    　　　　　　　　　　　　　　　　　　審判長法　官　張  劍  男
    　　　　　　　　　　　　　　　　　　　　　法　官　蔡  芳  齡
    　　　　　　　　　　　　　　　　　　　　　法　官　彭  昭  芬
正本係照原本作成。
不得上訴。
中　　　華　　　民　　　國　　九十三　　年　　　八　　　月　　 十八 　　日
　　　　　　　　　　　　　　　　　　　　　　　書記官　丁  華  平
